【裁判字號】    95,訴,2577
【裁判日期】    950926
【裁判案由】    毒品危害防制條例
【裁判全文】
臺灣臺中地方法院刑事判決  95年度訴字第2577號
公  訴  人  臺灣臺中地方法院檢察署檢察官
被      告  甲○○
                    （另案於臺灣臺中監獄執行中）
上列被告因毒品危害防制條例案件，經檢察官提起公訴（九十五
年度毒偵字第三一八三號），被告於本院受命法官行準備程序時
，對於犯罪事實為有罪之陳述，經本院合議庭裁定由受命法官獨
任適用簡式審判程序，判決如下：
    主    文
甲○○施用第一級毒品，累犯，處有期徒刑玖月。扣案之第一級
毒品海洛因壹包（淨重零點零伍公克，空包裝重零點貳伍公克）
沒收銷燬之。
    犯罪事實
一、甲○○前於民國九十三年間，曾因竊盜案件，經本院於九十
    三年十月二十日以九十三年度中簡字第二五五六號判處有期
    徒刑三月確定，甫在九十三年十二月二十九日易科罰金執行
    完畢；其前於九十三年間，已另因施用毒品案件，經本院裁
    定送觀察勒戒後，認無繼續施用毒品之傾向，並由臺灣臺中
    地方法院檢察署檢察官於九十三年十二月二十三日以九十三
    年度毒偵字第五０七九號為不起訴處分確定（觀察勒戒執行
    至九十三年十二月二十四日釋放）；詎甲○○仍不知戒絕，
    於前開觀察勒戒執行完畢後五年內，復基於反覆施用第一級
    毒品海洛因之集合性犯意，自九十五年六月二十二日中午十
    二時許起，至九十五年七月十三日中午十二時許止，均在其
    位於臺中市○區○○路三五九之二號六樓之十二住處內，以
    將少許第一級毒品海洛因摻入香菸內點燃吸取其煙氣或以注
    射針筒注射之方式，施用第一級毒品海洛因多次（施用頻率
    為每二日一次）。嗣經警於九十五年七月十五日十七時三十
    五分許，在其上揭住處搜索而查獲，並扣得第一級毒品海洛
    因一包（淨重零點零五公克，空包裝重零點二五公克）。
二、案經臺中市警察局第三分局報請臺灣臺中地方法院檢察署檢
    察官偵查起訴。
    理    由
一、上開犯罪事實，業據被告甲○○於警詢、偵查中及本院審理
    時坦承不諱，其經警方採集尿液送往詮昕科技股份有限公司
    以氣相層析質譜儀（ＧＣ／ＭＳ）方法檢驗結果，呈第一級
    毒品海洛因於人體代謝後之嗎啡、可待因陽性反應等情，有
    臺中市警察局第三分局真實姓名對照表、詮昕科技股份有限
    公司濫用藥物尿液檢驗報告一紙及前述扣案之第一級毒品海
    洛因一包、法務部調查局九十五年八月二十二日調科壹字第
    一二○○一八三三五號鑑定通知書等附卷可稽，堪認被告前
    開自白為真實。又被告前於九十三年間，即曾因施用毒品案
    件，經本院裁定送觀察勒戒後，認無繼續施用毒品之傾向，
    並由臺灣臺中地方法院檢察署檢察官於九十三年十二月二十
    三日以九十三年度毒偵字第五０七九號為不起訴處分確定（
    觀察勒戒執行至九十三年十二月二十四日釋放），此有臺灣
    高等法院被告前案紀錄表及臺灣臺中地方法院檢察署全國施
    用毒品案件紀錄表在卷可查，是被告確有於觀察勒戒執行完
    畢釋放後五年內，復行施用毒品之罪行。綜此，本件事證已
    臻明確，被告施用毒品海洛因之犯行堪以認定。
二、法律適用問題：
  (1)查被告甲○○行為後，刑法第五十六條連續犯之規定業於九
    十四年一月七日修正公布刪除，並自九十五年七月一日施行
    ，則被告行為後新法業已刪除連續犯之規定，此刪除雖非犯
    罪構成要件之變更，但顯已影響行為人刑罰之法律效果，自
    屬法律有變更。而被告在特定期間內多次施用海洛因犯行，
    符合舊法對於連續犯規定強調「概括犯意」及「罪名同一」
    之主、客觀要件，自得依修正前刑法第五十六條連續犯之規
    定論以裁判上一罪。但依新法既已將上開連續犯之規定廢除
    ，對於類如吸毒等犯罪型態，是否會因適用數罪併罰而使刑
    罰過重產生不合理之現象，則容待學界及實務以補充解釋之
    方式，發展接續犯之概念，對於合乎「接續犯」或「包括的
    一罪」之情形，認為構成單一之犯罪，以限縮數罪併罰之範
    圍，用以解決上述問題（刑法第五十六條修正理由第四點參
    照）。
  (2)而依最高法院八十六年臺上字第三二九五號判例意旨，數行
    為於同時同地或密切接近之時地實施，侵害同一之法益，各
    行為之獨立性極為薄弱，依一般社會健全觀念，在時間差距
    上，難以強行分開，在刑法評價上，以視為數個舉動之接續
    施行，合為包括之一行為予以評價，較為合理，方屬接續犯
    之範疇。足見「接續犯」之成立係以時、空密接性為前提要
    件，即透過對於同一法益之同種類侵害行為繼續不間斷之實
    行，業已稀釋個別行為之獨立性，致使刑法評價時將之視為
    單一、整體之犯罪行為，以符合社會一般人對於行為概念之
    認知，並與行為人之犯罪目的相互結合。惟被告多次施用海
    洛因犯行跨越期間長達一個月餘之久，且其平均每隔二日左
    右施用一次，各次犯行間亦明顯可分而具有獨立性，核與前
    揭判例意旨所稱「數行為於同時同地或密切接近之時地實施
    」之特性並不相符，已難認合於「接續犯」之前提要件。
  (3)至於學理上「包括一罪」概念中，與施用毒品之犯罪型態較
    有關聯者，應屬「集合犯」之態樣，此即依一般社會通念，
    特定犯罪行為具有反覆實施之特性，立法者於制定刑罰法律
    之初，亦已認知該種行為類型之反覆性，而有意藉由法條中
    客觀構成要件之行為要素，涵括上開具有反覆實施特性之數
    個犯罪行為，仍僅接受一次刑法之評價為已足。施用毒品犯
    罪通常極易成癮，一旦身染毒癮，即有於短時內密集施用之
    傾向，是就業已成癮之施用毒品者而言，如將個別施用行為
    在刑法上逐一評價並分別論處罪刑，恐係無視於該種犯罪類
    型反覆實施之特性，而有使行為人承受過度且顯不相當刑罰
    之疑慮。此乃立法者於制定毒品危害防制條例第十條第一、
    二項施用第一、二級毒品罪時所已知，參諸同條例就施用毒
    品者另有施予觀察、勒戒或強制戒治等戒除毒癮之保安處分
    ，其理自明，將此反覆多次施用毒品犯行列入「集合犯」範
    疇而論以包括一罪，尚稱合理。
  (4)再依學界近來針對刑法連續犯規定廢除後所提出之論述觀察
    ，有認為「集合犯」是指立法者在系爭構成要件所描述、所
    預設之該當行為，本身就具有不斷反覆實施之特性，所以反
    覆實施行為被總括地當成或擬制為一個構成要件行為。基於
    吸毒成癮之道理，施用毒品雖然一次施用就已經足以該當系
    爭構成要件，但接連反覆數次施用毒品者，應僅評價為一個
    施用毒品行為，且依施用毒品具有成癮之特性，反覆成習之
    施用行為才是構成要件違反之典型與常態，單一次之施毒行
    為毋寧說是例外，其性質上應列入構成要件行為單數之「集
    合犯」（參照國立臺灣大學法律學院副教授林鈺雄所著「跨
    連新舊法之施用毒品行為－兼論行為單數與集合犯、接續犯
    概念之比較」一文，刊載於臺灣本土法學雜誌第八十四期第
    一四八頁，二００六年七月號）。有認為依「法的行為單數
    」即「構成要件行為單數」之概念探討，從刑法分則構成要
    件之規定，就法律概念，將數個自然意思、活動，融合為一
    法律上概念之行為，是為一個法律、社會評價之單位而成為
    一個法的行為單數，其種類如：複行為犯、集合犯、繼續犯
    ，其中施用毒品罪即為集合犯之一例（參照東海大學法律系
    教授張麗卿所著「刑法修正與案件同一性－兼論最高法院九
    十年度臺非字第一六八號判決」一文，刊載於月旦法學雜誌
    第一三四期第二二二頁，二００六年七月號）。有認為「集
    合犯」係分則立法時法律概念之創設，使該等行為必然可以
    包括複數之行為。依德國學說上之見解，係指諸如常業犯或
    習慣犯之多數行為，其各別行為本足以獨立成罪，但基於立
    法上刑事政策之考量，將其視為法律上之行為單一。而集合
    犯之複數行為，是建立在主觀要素之基礎上，即數個行為經
    由「反覆實施之意圖」，連結成法律上之一行為。則將施用
    毒品之行為視為集合犯，似未嘗不可（參照國立中正大學犯
    罪防治系教授高金桂所著「接續犯與連續犯之再探討」一文
    ，刊載於「刑事法之基礎與界限－洪福增教授紀念專輯」第
    五二０、五二一頁，二００三年四月一版）。綜上，多數學
    說見解依據施用毒品具有成癮之特性，而將反覆施用毒品行
    為歸類為「集合犯」，乃德國學說上「構成要件行為單數」
    態樣之一種，僅應為包括一罪之評價，均無單就個別施用毒
    品行為論以數罪併合處罰之情形。
  (5)而本次修法關於連續犯規定刪除之原因，固然係源於實務上
    對於連續犯「同一罪名」之認定過寬，所謂「概括犯意」亦
    經常可連綿數年之久，不無鼓勵犯罪之嫌，而使國家刑罰權
    之行使發生不合理之現象，故而將之刪除，應屬法務部所稱
    本次修法「寬嚴並進」之刑事政策中，較不利於行為人之從
    「嚴」措施。然施用毒品犯罪本質上具有成癮性、反覆性，
    所侵害者亦屬單一之社會公共法益，此與修法前針對多數侵
    害個人人身、財產法益之犯行而論以裁判上一罪相比，如將
    反覆施用毒品行為僅予以一次之刑法評價，較不致造成濫用
    連續犯規定之疑慮。況前揭修正理由更明示在廢除連續犯規
    定後，針對吸毒等犯罪類型，應發展「接續犯」及「包括一
    罪」之概念，以限縮數罪併罰之範圍，益見立法者亦深知施
    用毒品犯罪有其本質上之特殊性，倘行為人已因施用毒品成
    癮而反覆為同一之吸毒犯行，仍應視其具體情形論以「構成
    要件之行為單數」，而為「包括一罪」，僅受一次之刑法評
    價，自不能徒執廢除連續犯規定係採從嚴之刑事政策，而謂
    修法後反覆多次施用毒品行為均應予以數罪併罰。
  (6)準此以言，被告甲○○自九十五年六月二十二日起至同年七
    月十五日止反覆多次施用第一級毒品海洛因，且平均每二日
    一次之頻率施用一次，犯罪行為甚屬密集，顯見被告確已施
    用毒品成癮，揆諸前揭說明，被告所為應論以「構成要件之
    行為單數」中之「集合犯」型態，為「包括一罪」，僅受一
    次之刑法評價。又是否為集合犯為事實認定問題，本院既認
    定被告之多次施用第一級毒品犯行為集合犯，被告整體行為
    為「行為單數」之「包括一罪」，而被告最後犯罪時間為九
    十五年七月十五日，已為刑法修正施行後，自無新舊法比較
    之問題，附此敘明。
三、核被告甲○○所為，係犯毒品危害防制條例第十條第一項之
    施用第一級毒品罪。被告為供自己施用之目的而持有上開毒
    品，其於施用前後持有海洛因之低度行為，應為施用之高度
    行為所吸收，不另論罪。又被告因吸毒成癮，先後多次施用
    第一級毒品海洛因之犯行，因立法者業已考量身染毒癮者反
    覆施用毒品之特性，乃將特定期間內之多數吸毒行為，擬制
    為法律構成要件之行為單數，為集合犯，僅屬包括一罪而受
    一次之法律評價。又原起訴意旨係以被告於九十五年一、二
    月間某日起至九十五年七月十五日間，有施用第一級毒品海
    洛因犯行等語。然按刑事訴訟法第三百零二條第一款規定，
    案件曾經判決確定者，應為免訴之判決，係以同一案件，已
    經法院為實體上之確定判決，該被告應否受刑事制裁，既因
    前次判決而確定，不能更為其他有罪或無罪之實體上裁判，
    此項原則，關於實質上一罪或裁判上一罪，其一部事實已經
    判決確定者，對於構成一罪之其他部分，固亦均應適用，但
    此種事實係因審判不可分之關係，在審理事實之法院，就全
    部犯罪事實，依刑事訴訟法第二百六十七條規定，本應予以
    審判，故其確定判決之既判力自應及於全部之犯罪事實，惟
    若在最後審理事實法院宣示判決後始行發生之事實，既非該
    法院所得審判，即為該案判決之既判力所不能及，是既判力
    對於時間效力之範圍應以最後審理事實法院之宣示判決日為
    判斷之標準。查被告曾於九十五年一月十八日起至同年六月
    五日十八時止，因施用第一級毒品海洛因，經本院於九十五
    年六月二十一日以九十五年度訴字第一二七七號判處有期徒
    刑九月，嗣未經上訴而告確定，此有臺灣高等法院被告全國
    前案紀錄表及該案判決書存卷可稽。是被告前案施用第一級
    毒品海洛因及第二級毒品安非他命之判決既判力時點，應至
    最後事實審即第一審宣判之日九十五年六月二十一日止，則
    本件原起訴事實既認定被告自九十五年一、二月間起至九十
    五年七月十五日止，多次施用海洛因之犯行，均係反覆基於
    集合性犯意為之，是被告自九十五年一、二月間起至九十五
    年六月二十一日止之施用第一級毒品海洛因之犯行，應為前
    案既判力所及，本院自不得復行論科，原應為免訴之諭知，
    惟公訴人認此部分犯行與前開經起訴且為本院認定有罪之被
    告施用第一級毒品犯行既有集合犯之裁判上一罪關係，爰不
    另為免訴之諭知，至於本件被告於九十五年六月二十二日起
    至九十五年七月十五日止新發生之施用第一級毒品犯行事實
    ，自得為科刑之判決，附此敘明。另查被告前於九十三年間
    ，曾因竊盜案件，經本院於九十三年十月二十日以九十三年
    度中簡字第二五五六號判處有期徒刑三月確定，甫在九十三
    年十二月二十九日易科罰金執行完畢，有臺灣臺中地方法院
    檢察署刑案資料查註紀錄表及臺灣高等法院被告全國前案紀
    錄表在卷可參，被告於前案執行完畢五年以內故意再犯本件
    有期徒刑以上之罪，為累犯，應依刑法第四十七條第一項規
    定，並加重其刑。爰審酌被告甲○○前因施用毒品案件，經
    判處有期徒刑，猶故態復萌，再行密集施用第一級毒品海洛
    因不輟，無視於毒品對於自身健康之戕害及國家對於杜絕毒
    品犯罪之禁令，惡性非輕，亦未能從觀察勒戒及偵審之中記
    取教訓，深切體認毒品危害己身健康之鉅，反而再次趁隙施
    用海洛因，足見被告自制能力尚有未足，而有接受相當期間
    監禁教化之必要，以促其及早矯正吸毒惡習，本諸施用毒品
    者均有相當程度之生理成癮性及心理依賴性，其犯罪心態與
    一般刑事犯罪之本質並不相同，為兼顧被告斷絕生理成癮性
    及心理依賴性之必要，量刑實不宜過輕，惟斟酌被告犯後業
    已坦承犯行，頗具悔意等一切情狀，量處如主文所示之刑。
    扣案之海洛因一包（淨重零點零五公克，空包裝重零點二五
    公克），為毒品危害防制條例第二條第二項第一款所稱之第
    一級毒品，應依同條例第十八條第一項前段之規定，沒收銷
    燬之。
據上論斷，應依刑事訴訟法第二百七十三條之一第一項、第二百
九十九條第一項前段，毒品危害防制條例第十條第一項、第十八
條第一項前段，刑法第十一條前段、第四十七條第一項，判決如
主文。
本案經檢察官郭景東到庭執行職務。
中    華    民    國    95    年    9     月    26    日
                刑事第七庭  法  官  張清洲
以上正本證明與原本無異。
如不服本判決，應於送達後十日內向本院提出上訴狀（須附繕本
），上訴於臺灣高等法院臺中分院。
                            書記官  沈筱玲
中    華    民    國    95    年    9     月    26    日
附錄論罪科刑法條
毒品危害防制條例第十條第一項：
施用第一級毒品者，處六月以上五年以下有期徒刑。
毒品危害防制條例第十八條第一項：
查獲之第一、二級毒品及專供製造或施用第一、二級毒品之器具
，不問屬於犯人與否，均沒收銷燬之；


司法院資訊處製作；財團法人民間司法改革基金會備份。
